【裁判字號】    98,訴,488
【裁判日期】    980616
【裁判案由】    確認祭祀公業管理權存在
【裁判全文】
臺灣臺北地方法院民事判決               98年度訴字第488號
原      告  乙○○
            丁○○
            戊○○
前三人共同
訴訟代理人  許峻銘律師
被      告  丙○○
兼訴訟代理
人          甲○○
上列當事人間請求確認祭祀公業管理權存在事件，本院於民國98
年6月4日辯論終結，判決如下：
    主  文
確認原告對於祭祀公業劉毅齋之管理權存在。
訴訟費用由被告負擔。
    事實及理由
一、原告起訴主張：伊等為祭祀公業劉毅齋之派下員，祭祀公業
    劉毅齋派下員名冊前經臺北縣新店市公所（下稱新店市公所
    ）公告，並於民國97年4 月8 日以北縣店民字第0970000722
    -1號函核定在案。嗣因第5 屆管理人任期屆滿，乃於97年7
    月5 日召開派下員大會，依祭祀公業劉毅齋管理規約（下簡
    稱管理規約）第10條、第12條及第13條之規定，推選包括原
    告等18人為管理委員以組織管理委員會，復經管理委員會於
    97 年9月13日第6 屆第1 次聯席會議選舉結果，由原告乙○○以過半數9 票當選主任委員，原告丁○○、戊○○則依序
    當選副主任委員，均得登記為管理人。詎被告以原告未經全
    體派下員過半數之同意，不符合祭祀公業條例第16條第4 項
    之規定，其等當選均不合法為由，於97年11月28日以存證信
    函向新店市公所表示異議，新店市公所遂否准祭祀公業劉毅
    齋新任管理人選任備查之申請。然原告係由派下員合法選任
    之管理委員，應有綜理祭祀公業劉毅齋一切會務，並對外代
    表祭祀公業劉毅齋之權限，被告否定原告為合法管理人並阻
    止其執行管理人職務，致原告私法上地位處於不安定之狀態
    ，自有即受確認判決之法律上利益，為此提起本件訴訟等情
    。並聲明: 確認原告對於祭祀公業劉毅齋之管理權存在。
二、被告則以：97年7 月5 日派下員大會及管理委員會雖依管理
    規約第10條推選原告為祭祀公業劉毅齋之管理人，然未經派
    下現員過半數之同意，違反祭祀公業條例第16條第4 項之規
    定，其選任程序不合法，當選應不生效力等語，資為抗辯。
    並聲明: 原告之訴駁回。
三、兩造不爭執之事實：
  (一)祭祀公業劉毅齋於97年7 月5 日舉行第5 屆第2 次派下員大
    會選出包括原告等18人為第6 屆管理委員組成管理委員會，
    該管理委員會於97年9 月13日舉行第6 屆第1 次聯席會議，
    由17名管理委員投票，原告乙○○以過半數9 票當選主任委
    員；原告丁○○、戊○○分別以12票、9 票（總票數為34票
    ）當選為第一、第二副主任委員（參見本院卷第133 頁、14
    9頁）。
  (二)兩造均為祭祀公業劉毅齋派下員。
  (三)被告於97年11月28日以新店十四份郵局第265號存證信函就
    原告當選為管理人向原告表示異議，並副知新店市公所，勿
    准原告備查。
  (四)新店市公所以98年3月12日北縣店民字第0980009777號函回
    覆祭祀公業劉毅齋（副本送原告丙○○、被告甲○○）就祭
    祀公業劉毅齋申辦新任管理人選任備查案，無法同意備查。
四、原告主張伊等為祭祀公業劉毅齋派下員合法選任之管理人乙
    情，為被告所否認，並以前揭情詞置辯。是本件之爭點厥為
    ：原告是否經合法選任為祭祀公業劉毅齋之管理人？
  (一)按民事訴訟法第247 條所謂「即受確認判決之法律上利益」
    ，係指法律關係存否不明確，致原告在私法上之地位有受侵
    害之危險，而此危險得以對被告之確認判決處去者而言，有
    最高法院52年台上字第1922號判例可資參照。本件兩造均為
    祭祀公業劉毅齋派下員，被告既否定原告為祭祀公業劉毅齋
    之合法管理人，致新店市公所否准原告新任管理人選任備查
    之申請，有該所98年3 月12日函1 份在卷供參（見本院卷第
    99頁），致原告不得綜理祭祀公業一切會務，並對外行使代
    表權，原告之私法上地位有受侵害之危險，從而，原告提起
    本件確認祭祀公業管理權存在之訴，依法自無不合。
  (二)第按，祭祀公業申報時無管理人者，應自派下全員證明書核
    發之日起一年內選任管理人，並報公所備查。... 。祭祀公
    業管理人、監察人之選任及備查事項，有異議者，應逕向法
    院提起確認之訴。祭祀公業管理人、監察人之選任及解任，
    除規約另有規定或經派下員大會議決通過者外，應經派下現
    員過半數之同意。祭祀公業條例第16條定有明文。易言之，
    祭祀公業管理人之產生方法有三，其一，祭祀公業內部規章
    定有管理人產生方法者，依其規定；其二，由派下員大會議
    決通過；其三，由派下員大會選舉者，以得過半數者當選。
    查本件祭祀公業劉毅齋自69年3 月30日起訂有內部規約即「
    祭祀公業劉毅齋劉肇蓮劉同記管理規約」，且於規約第10條
    中規定「本公業分別設管理委員會13至17人，組織管理委員
    會，設監事3 至5 人，組織監事會，設候補委員若干人（每
    房1 人），在士字輩保持房分內，由各房自行推選代表或各
    房派下員以無記名連記選出（如票數相同以抽籤決定）代表
    充之，其應選出各房名額：毅齋公部份：一、秉洲公（號德
    成）派下選三名。二、秉脈公（號德安）派下選三名。三、
    秉經公（號德福）派下選三名。四、秉盛公（號德源）派下
    選三名。五、靈夫公派下選三名。六、聞夫公派下選三名。
    」、及第12條規定「管理委員會設主任委員一名、副主任委
    員二名，就管理委員中以無記名連記法互選，以得票過半數
    者當選為主任委員，其次順位為當選副主任委員，如票數相
    同或無過半數時，以重選得票最多為當選，如再票數相同，
    以抽籤決定之。」，業據原告提出規約1 份附卷為憑（見本
    院卷第53 -59頁），足見祭祀公業劉毅齋就管理人之產生方
    式已於內部規約中明訂，則依祭祀公業條例第16條第4 項之
    規定，祭祀公業劉毅齋之管理人自應依上開規約所訂立之方
    法，亦即先由各房自行推選代表為管理委員組織管理委員會
    後，再由管理委員中互相推選至明。
  (三)承上，本件祭祀公業劉毅齊於97年7 月5 日召開派下員大會
    ，並於會議中決議通過第6 屆管理委員之當選名單，而原告
    乙○○、丁○○、戊○○分別代表秉經房、聞夫房、秉盛房
    當選為管理委員乙情，有祭祀公業劉毅齋第5 屆第2 次派下
    員大會會議紀錄1 份在卷可稽（見本院卷第60-61 頁），且
    為被告所不爭執，堪信為真實。又上開管理委員組成管理委
    員會後，嗣於97年9 月13日舉行第6 屆第1 次聯席會議，由
    17名管理委員投票，其中原告乙○○以過半數9 票當選主任
    委員，原告丁○○、戊○○分別以12票、9 票（總票數為34
    票）當選為第一、第二副主任委員，此為兩造所不爭執，已
    如前述，則原告當選主任委員、及副主任委員均合於規約第
    12條之規定，亦與祭祀公業第16條第4 項授權由祭祀公業自
    行訂定規約選任管理人之方式無違。從而，被告辯稱原告未
    經全體派下員過半數同意，其當選不生效力云云，洵非可採
    。
五、綜上所述，原告乃祭祀公業劉毅齊之管理委員會所合法推選
    之管理人，依前開祭祀公業劉毅齋管理規約第10條、第12條
    規定即享有綜理祭祀公業劉毅齋一切會務，並對外代表祭祀
    公業劉毅齋之權限。從而，原告起訴求為確認其對於祭祀公
    業劉毅齋之管理權存在，即屬有據，應予准許。
六、據上論結，本件原告之訴為有理由，依民事訴訟法第78條，
    判決如主文。
中    華    民    國    98    年    6     月    16    日
                  民事第五庭    法  官  吳佳薇
以上正本係照原本作成。
如對本判決上訴，須於判決送達後二十日之不變期間內，向本院
提出上訴狀。
中    華    民    國    98    年    6     月    16    日
                                書記官  黃曼琳


司法院資訊處製作；財團法人民間司法改革基金會備份。
